【裁判字號】    92,上訴,2388
【裁判日期】    921125
【裁判案由】    家暴殺人未遂
【裁判全文】
臺灣高等法院刑事判決                          九十二年度上訴字第二三八八號
    上  訴  人  臺灣桃園地方法院檢察署檢察官
    上  訴  人
    即  被  告  丙○○
    選任辯護人  謝淑芬  律師
右上訴人因被告家暴殺人未遂案件，不服臺灣桃園地方法院九十二年度訴字第二三七
號，中華民國九十二年五月六日第一審判決（起訴案號：臺灣桃園地方法院檢察署九
十一年度偵字第二一六八０號）提起上訴，本院判決如左：
    主  文
原判決撤銷。
丙○○殺人未遂，處有期徒刑伍年。
    事  實
一、丙○○為甲○○之堂弟，二人為四親等之旁系血親關係，平日相處不睦，常因細
    故互相口角。緣於民國九十一年十一月十七日晚間，因甲○○之弟乙○○生日，
    丙○○前往甲○○娘家即桃園縣龍潭鄉○○路六二三巷五弄五號慶祝，嗣約於同
    日晚間十一時許，丙○○因飲酒後高聲喧嘩遭甲○○制止，雙方再起口角，丙○○因而心生不滿，竟基於殺人之故意，奔往廚房拿取二把菜刀（一手持一刀，其
    中一把菜刀含柄刀長三十公分（刃長約十七．五公分），不銹鋼製，較輕、刀刃
    尖銳切割用，另一把菜刀含柄刀長二十八．五公分（刃長十八公分），亦不銹鋼
    製，較鈍重，剁物用），口中並高喊「給你死」等語返回客廳，甲○○見狀向外
    跑至客廳外長廊欲閃躲，惟因一時情急無法打開大門，遭丙○○持刀朝其頭部砍
    下（左、右手先後各砍一刀），使甲○○受有前額頭撕裂傷（長四公分、寬０
    ．五公分、深約０．五公分），傷及額骨，及右鼻翼處撕裂傷（長二公分、寬０
    ．五公分、深０．五公分），合併有皮膚缺損等之傷害，甲○○之弟乙○○見狀
    ，乃自後方抱住丙○○，並將持刀繼續揮舞之丙○○所持菜刀撥落在地，甲○○
    始乘機啟門而出，倖免於難。嗣警員獲報前往處理，扣得前開菜刀二把。
二、案經甲○○訴由桃園縣警察局平鎮分局報請臺灣桃園地方法院檢察署檢察官偵查
    起訴。
    理  由
一、訊據上訴人即被告固坦承與告訴人甲○○爭吵後進入廚房持前開菜刀二把，告訴
    人因而受有事實欄所載之傷勢，惟否認有何殺害被害人之犯行，辯稱：伊拿菜刀
    只是要嚇嚇告訴人，告訴人在與其拉扯之際，自行碰傷額頭云云。惟查：
（一）被告如何持刀砍殺告訴人不遂之犯罪事實，業據告訴人甲○○迭於檢察官偵查
      中、原審審理時明確指述稱：伊與被告發生口角，因為被告說話比較大聲，伊
      勸被告小聲一點，後來被告很兇，就衝到廚房拿二支菜刀，一隻手拿壹支，並
      同時說要「給你死」，伊趕快出去外面，因為大門換鎖打不開，被告就衝出來
      ，往伊額頭從正面砍下第一刀，砍到鼻子，第二刀砍到額頭，當時伊弟弟就來
      勸阻，後來被告的菜刀才掉在地上，之後門打開，伊就衝出去等語（見偵查卷
      第十六頁、原審卷第十八頁）；核與證人即告訴人母親邱陳玉綢於本院證述稱
      ：被告來我家，他和我女兒吵架，之後就跑去廚房拿菜刀，我有聽到被告說「
      給你死」，後來就看到我女兒受傷等語大致相符（見本院卷第四十六頁、第四
      十七頁），並經證人乙○○證稱：「砍的那幕我沒有看到，我聽到有人喊叫，
      我就衝進去，我姐姐已經受傷，被告一隻手一把刀，還要揮舞，我就從後面抱
      被告持刀砍二下，而受有前額頭撕裂傷（長四公分、寬０．五公分、深約０．
      五公分），傷及額骨，及右鼻翼處撕裂傷（長二公分、寬０．五公分、深０．
      五公分），合併有皮膚缺損等之傷害乙節，有敏盛綜合醫院龍潭分院之診斷證
      明書（見偵查卷第八頁）、敏盛綜合醫院龍潭分院九十二年八月二十七日九十
      二盛分總字第二０八六號函附卷可稽（見本院卷第五十一至五十五頁），足見
      被告當時係雙手分持二把菜刀朝告訴人臉部正面砍下致告訴人受傷無訛。被告
      一再否認持刀對告訴人揮砍，先於偵查中辯稱「甲○○見刀械，故與我搶刀。
      」、「不小心劃傷她。」（見偵查卷第二十二頁），後又於原審改稱「被害人
      與我拉扯．．她就碰傷頭部。」（見原審卷第十八頁），本院審理時再改稱「
      是拉扯間劃傷她。」云云（見本院卷第二十三頁），說法不一而足，且與上揭
      事證不相符合，顯係為脫免罪責而臨訟杜撰，實無足採。
（二）又依敏盛綜合醫院龍潭分院上開函文附件之告訴人病歷影本內急診病歷所示傷
      勢，額頭撕裂傷部分，傷口大小確實記錄為4CM（L長度）、0.5CM（W寬度）、
      0.5CM（D深度）（見本院卷第五十三頁反面），惟敏盛綜合醫院龍潭分院以九
      十二年三月二十一日九十二盛分總字第一九八一號函覆原審之函文說明一誤載
      告訴人前額頭傷口為長四十公分、深度為一點五公分云云，自不得做為本案告
      訴人所受傷勢認定之依據。另被告辯護人原請求傳訊證人即急診醫師李錦榮到
      庭說明急診療程及告訴人到院時之傷口情況，惟依前開告訴人甲○○病歷影本
      已詳載告訴人受傷部位、急診處方、處置及護理記錄，辯護人請求傳訊證人即
      急診醫師到院說明，核無必要（被告辯護人嗣亦具狀認無再傳喚該醫生之必要
      ，見本院卷第六十七頁），附此敘明。
（三）被告一再辯稱沒有殺人之犯意，僅係傷害，拿菜刀只是要嚇嚇被害人云云。按
      刑法殺人罪與傷害罪之區別，端以行為人有無「殺意」為判斷標準，被害人傷
      痕之多寡、所受傷害之程度、是否為致命部位，加害人犯罪當時之態度、所持
      兇器、下手之輕重、被害人可能受傷部位之認識等等，於審究犯意方面，均為
      重要參考資料。經查：
    (一)觀諸告訴人上開傷勢，為前額頭撕裂傷（長四公分、寬０．五公分、深約０．
      五公分），傷及額骨，及右鼻翼處撕裂傷（長二公分、寬０．五公分、深０．
      五公分），合併有皮膚缺損等之傷害，已如前述，衡諸常情，茍如被告前開所
      辯係告訴人與之拉扯而不小心劃傷或碰傷云云，充其量應僅造成雙手虎口、手
      背、手臂等部位皮肉擦傷或割傷，焉有上述嚴重傷勢之理？而告訴人所受傷勢
      之嚴重性，依敏盛綜合醫院前開函文說明所載：「病人若不及時送醫恐有失血
      過多而危及生命。因病人抵院時，血壓量得為收縮壓100mgHg、舒張壓60mmHg
      ，已屬低血壓狀態。」等情（見本院卷第五十一頁），足見被告犯罪下手所施
      力道致告訴人受傷之情形，已足以致告訴人於死。再者，人之頭部乃掌管人類
      意識、行動之中樞所在，屬於人之要害，此乃為一般人所知之事。而菜刀雖為
      廚房刀具，然十分銳利，朝人身揮砍會造成死亡之結果，乃公眾所週知之事，
      本件被告所用之二把菜刀經檢察官勘驗結果，編號(1)之菜刀含柄刀長三十公分
      （刃長約十七．五公分），不銹鋼製，較輕、刀刃尖銳切割用，編號(2)之菜刀
      含柄刀長二十八．五公分（刃長十八公分），亦不銹鋼製，較沉，較鈍重，剁
      物用，此有檢察官勘驗筆錄一份在卷可憑（見偵查卷第二十四頁），持該雙刀
      朝人揮砍顯均足以取人性命。是以被告明知上情，竟於左右手各持菜刀一把，
      連續朝告訴人甲○○正面頭部揮砍二刀，其具有殺人之故意，誠堪認定。
    (二)被告雖辯稱行為當時並未對著甲○○喊「給你死」，主觀上無殺人之犯意云云
      。然被告自承與告訴人經常發生口角，關係不佳（見偵查卷第四頁、本院卷第
      二十三頁）。而案發當天，因告訴人制止被告大聲喧嘩，被告心生不滿發生口
      角，進而衝到廚房拿出二把菜刀，並於朝告訴人連續揮砍二刀之前，確定有喊
      「給你死」之事實，已如前述，再徵諸在場證人徐先棟供稱：「（問：你有無
      聽到有人喊給你死？）有，．．是男聲。」（見偵查卷第十七頁）、證人乙○○亦稱：「（問：當天有無聽到被告說什麼話？）．．有：：說給他死。」（
      見本院卷第一０一頁）等語，證人徐先棟嗣於原審雖改稱：「只聽到吵雜的很
      激烈」等語（見原審卷第二十六頁），惟依經驗法則，案發當時之初述較少權
      衡利害得失或受他人干預，比之事後翻異之詞，自較為可採，即所謂「案重初
      供」之原則，是以證人徐先棟於檢察官偵訊時之供詞較為可採。另告訴人雖曾
      主張被告係以閩南語喊稱「給你死」（見原審卷第十八頁），與證人乙○○所
      稱係以客家話喊「給你死」有所出入，惟當時情勢紛亂、狀況危急，且客家話
      與閩南語之「給你死」之部分發音近似，自難於當時清楚辨識，此部分無礙被
      告犯行之認定。又倘被告僅有使告訴人受傷之犯意，應於揮砍一刀，發現告訴
      人受傷後即已得其目的而應停止犯行，焉有繼續向告訴人之要害頭部揮砍第二
      刀，且於告訴人受傷後，猶繼續持刀揮舞，幸證人乙○○自從後面抱住被告，
      將刀撥落（見本院卷第一０二頁），始行罷手，益徵被告並未因告訴人受傷即
      作罷，仍繼續揮舞菜刀欲殺告訴人。告訴人飾詞圖卸，辯稱未喊「給你死」，
      無殺人犯意云云，不足採信。
（四）被告另辯稱：案發當時因慶祝乙○○生日，已喝得蠻醉的，對於當時狀況並不
      完全清楚云云。惟經本院訊據被告稱：「（問：你砍告訴人後如何回家？）：
      ：我：：騎摩托車回家。」、「（問：你家距離案發現場多遠？）騎車約二十
      幾分鐘。」（見本院卷第二十六、二十七頁），是倘被告當時果真酒醉至不知
      外界事物之程度，自當無法自行騎乘機車，平安返回車程近二十多分鐘距離之
      家中，足見被告行為當時並無酒醉至心神喪失或精神耗弱之程度，上開所辯，
      顯不足信。
（五）綜上所述，被告犯罪事證明確，犯行堪以認定，應予依法論科。
二、查被告與告訴人係四親等之旁系血親關係，被告於右揭時地基於殺人之故意，持
    菜刀砍殺告訴人，因第三人行為之介入始阻止其繼續犯行，告訴人亦經送醫救治
    後幸未致死，核被告所為，係犯刑法第二百七十一條第二項、第一項之殺人未遂
    罪。被告已著手於犯罪行為之實行而不遂，為未遂犯，爰依刑法第廿六條前段規
    定減輕其刑。
三、原審因認被告罪證明確，予以論罪科刑，固非無見，惟查：本件被告係犯殺人未
    遂罪，原審認被告係犯傷害罪，容有未洽。檢察官上訴意旨亦以：「頭部原屬人
    體要害之一，而被告竟故意揮刀就此要害部分揮砍，若非告訴人閃躲，被告之行
    為及力道當足以致命，被告持刀就要害部位用力揮砍，自係基於殺人之故意而為
    之：：。」等語指摘原判決不當，為有理由。被告猶執前詞，上訴否認犯行為無
    理由。惟原判決既有上開可議之處，即屬無可維持，自應由本院將原判決撤銷改
    判。本件被害人甲○○為被告四親等之旁系血親，二人間有家庭暴力防治法第三
    條第四款所定之家庭成員關係，被告故意實施家庭暴力行為，其行為屬同法第二
    條第二項之家庭暴力罪。爰審酌被告與告訴人係堂姐弟關係，僅因平時關係不佳
    ，告訴人當時復出面制止其喧嘩，竟持二把菜刀砍殺告訴人，且未與告訴人達成
    和解，以及告訴人之傷勢、被告生活狀況、品行、智識程度等一切情狀，量處如
    主文第二項所示之刑。至扣案之菜刀二把，並非被告所有，此業據告訴人及證人
    邱陳玉綢一致證實無誤，爰不為沒收之諭知，附此敘明。
據上論斷，應依刑事訴訟法第三百六十九條第一項前段、第三百六十四條、第二百九
十九條第一項前段，刑法第二十六條前段、第二百七十一條第二項、第一項，判決如
主文。
本案經檢察官張秋雲到庭執行職務。
中    華    民    國      九十二    年      十一    月      二十五      日
                              臺灣高等法院刑事第四庭
                                  審判長法  官  蔡  永  昌
                                        法  官  李  英  豪
                                        法  官  徐  昌  錦
右正本證明與原本無異。
如不服本判決，應於收受送達後十日內向本院提出上訴書狀，其未敘述上訴之理由者
並得於提起上訴後十日內向本院補提理由書（均須按他造當事人之人數附繕本）。
                                    書  記  官  吳  金  來
中      華      民      國    九十二    年     十二     月      一      日
中華民國刑法第二百七十一條
 (普通殺人罪)
殺人者，處死刑、無期徒刑或十年以上有期徒刑。
前項之未遂犯罰之。
預備犯第一項之罪者，處二年以下有期徒刑。


司法院資訊處製作；財團法人民間司法改革基金會備份。
